臺灣桃園地方法院民事判決　　　　　　 95年度重訴字第382號
原　　　告　台灣農林股份有限公司
法定代理人　甲○○
訴訟代理人　丙○○
　　　　　　丁○○
被　　　告　乙○○
訴訟代理人　蔡榮德律師
上列當事人間請求返還土地等事件，於民國96年7 月24日言詞辯
論終結，本院判決如下：
    主    文
被告應將坐落桃園縣復興鄉○○○段第四一之一五二地號土地上
如附圖所示四一之一五二Ｃ部分（面積三三平方公尺）之房屋拆
除，並將如附圖所示四一之一五二Ａ部分（面積八○四三平方公
尺）、四一之一五二Ｂ部分（面積一七二平方公尺）、四一之一
五二Ｃ部分（面積三三平方公尺）、四一之一五二Ｄ部分（面積
二四五平方公尺）、四一之一五二Ｅ部分（面積二三一平方公尺
）之土地返還予原告。
訴訟費用由被告負擔。
本判決於原告以新台幣伍拾貳萬肆仟元供擔保後，得假執行。但
被告如以新台幣壹佰伍拾柒萬零參佰貳拾元為原告預供擔保，得
免為假執行。
    事實及理由
一、本件原告主張：
  (一)坐落桃園縣復興鄉○○○段第41-152地號土地（面積為9265
    0 平方公尺，權利範圍全部，下稱系爭土地）為原告所有，
    被告未經原告同意，擅自占用系爭土地如附圖所示41-152C
    部分搭蓋房屋使用（面積33平方公尺），並占用如附圖所示
    41-152A 部分之樹木（面積8043平方公尺）、41-152B 部分
    之水池（面積172 平方公尺）、41-152D 部分之草地（面積
    245 平方公尺），及41-152E 部分之道路（面積231 平方公
    尺），以上A 至E 部分共計8724平方公尺。原告於民國95年
    7 月28日以台北市南港軟體園區郵局第649 號存證信函催告
    被告拆除房屋返還土地，被告均置之不理，被告既無正當權
    源使用原告之土地，爰依民法第767 條前段及中段規定，訴
    請被告將上開如附圖所示41-152C 部分之房屋拆除，並將如
    附圖所示41-152A 至E 部分之土地返還予原告。
  (二)兩造並無租賃關係：
    系爭土地由原告出租予訴外人簡三榮，雙方租期至79年12月
    31日止，而租賃關係屬債權，具相對效力，除當事人另有約
    定外，僅於契約當事人間發生權利義務關係，被告並非租賃
    契約之當事人，縱使被告曾向訴外人簡三榮購買承租權，然
    原告非但不知轉讓之事，且原告從未承認，依民法第301 條
    規定，對原告不生效力，兩造間從未就系爭土地訂立租賃契
    約，難謂雙方有租賃關係存在。
  (三)原告早已終止與訴外人簡三榮之租賃關係：
    原告於79年清查復興鄉所有放租茶園土地，發現當時由訴外
    人簡三榮所耕作之茶園內，茶樹皆遭剷除，並已興建建物，
    原告即依茶園放租合約第12條第5 款及第7 款終止上開租約
    ，並自80年起無繼續收取租金，原告在79年已表明不再續租
    ，訴外人簡三榮自80年起亦不再繳納租金。被告另將本件與
    鈞院82年度訴字第740 號事件連結，殊不知縱使系爭土地存
    有租賃關係，亦只存在於原告與訴外人簡三榮間，與被告無
    涉。況土地法第108 條明定，承租人縱經出租人承諾，仍不
    得將耕地全部或一部轉租於他人，且上開茶園放租合約第12
    條第6 款已明定承租人不得將茶園頂讓或出租他人或轉託他
    人代耕，訴外人簡三榮竟將系爭土地轉讓由被告建築房舍、
    開挖水池，即屬違約，原告不再與簡三榮續約，故上開租約
    期間屆滿後，被告即無承租權得以承受，其主張繼受系爭土
    地之承租權並無理由。
  (四)並聲明：除假執行供擔保金額外，餘如主文所示（見本院卷
    第75頁）。
二、被告則抗辯：
  (一)系爭土地乃原告出租予訴外人簡三榮，被告再自簡三榮手中
    受讓取得，非無權占用。按原告與訴外人簡三榮間就系爭土
    地本存在租賃關係，原告自82年起拒收租金，其二人之租賃
    關係是否繼續存在乙節，則由鈞院82年度訴字第740 號事件
    審理中。被告自69年12月間自簡三榮受讓取得含系爭土地等
    3 筆土地之承租權，原告自82年起拒收租金，但被告至目前
    為止仍透過桃園縣製茶協會繼續繳付租金予原告及國有財產
    局等機關，故被告係依據租賃關係占有使用系爭土地，自非
    無權占有。
  (二)系爭土地上之原始建物乃簡三榮所建，建物未為所有權保存
    登記，則被告購得後再予增建添附，被告是否有拆除權利，
    亦值斟酌。
  (三)退萬步言，原告取回10坪土地並無實益，卻損害被告權利至
    鉅，實為權利濫用。因被告房屋占用原告土地僅33平方公尺
    （約10坪）而已，僅占系爭土地所有面積92650 平方公尺之
    0.0356% 而已，且原告就該10坪土地並無何用途可言，起訴
    目的無非係逼迫被告與其和解，向其承買土地。又被告就該
    10坪土地乃作為廚房、餐廳及房間之一部使用，若強予拆除
    ，勢將造成整棟房屋都無法使用，所受之損害將極其重大，
    衡量雙方之利益得失，原告此舉係權利濫用。
  (四)並聲明：
    1.原告之訴及假執行之聲請均駁回。
    2.如被告受不利判決，願供擔保請准宣告免為假執行。
三、得心證之理由：
  (一)原告主張：系爭土地為原告所有，被告占用如附圖所示41-1
    52C 部分搭蓋房屋使用（面積33平方公尺），並占用如附圖
    所示41-152A 部分之樹木（面積8043平方公尺）、41-152B
    部分之水池（面積172 平方公尺）、41-152D 部分之草地（
    面積245 平方公尺）、41-152E 部分之道路（面積231 平方
    公尺）之事實，業據原告提出土地登記謄本1 件為證，復經
    本院於96年4 月13日履勘現場，並囑託桃園縣大溪地政事務
    所人員測量屬實，製有勘驗筆錄及土地複丈成果圖在卷為憑
    ，而被告對其占用前述原告所有之土地並不爭執，故原告此
    部分之主張堪信為真實。
  (二)原告復主張：被告占有系爭土地係無權占有等語，被告則以
    ：系爭土地乃原告出租予訴外人簡三榮，被告再自簡三榮處
    受讓取得租賃權，並透過桃園縣製茶協會繳付租金予原告，
    被告依據租賃關係占有，自非無權占有；又被告房屋僅占用
    系爭土地之0.0356% ，且作為廚房、餐廳及房間之一部使用
    ，若拆除所受之損害極重，而原告就土地並無任何利用，衡
    量雙方之利益得失，原告提起本訴係權利濫用等語抗辯。
  (三)就被告抗辯：其已自簡三榮處受讓取得系爭土地之租賃權，
    並繳付租金予原告，被告依據租賃關係占有，非無權占有乙
    節，經查：
    1.原告與訴外人簡三榮於74年1 月1 日前就系爭土地即訂立
      有茶園放租合約，由簡三榮向原告承租系爭土地內1.1290
      公頃即11290 平方公尺作為種植茶園使用，於74年1 月1
      日並續訂租約，租期至79年12月31日止，此有原告所提之
      74年1 月1 日茶園放租合約1 件為憑（見本院卷第97頁）
      。而被告則於69年12月26日與簡三榮訂立有讓渡契約書，
      由簡三榮將其向原告所承租之1.1290公頃土地連同地上建
      築物轉讓與被告，有被告所提之讓渡契約書在卷足稽（見
      本院卷第17至20頁），是原承租人簡三榮已將租賃權讓與
      被告，由被告成為承租人，原承租人簡三榮則脫離租賃關
      係。
    2.而「承租人之租賃權能否轉讓，於出租人有重大利害關係
      ，緣租賃關係係以承租人之人格信用為前提，因此除當事
      人訂有得自由轉讓之特約外，以不得轉讓為原則」（見最
      高法院73年度台上字第1804號判決要旨）。查原告與簡三
      榮所訂立之上開茶園放租合約第12條第6 款定有：「本合
      約有效期間內，乙方（即簡三榮）如有左列各款情形之一
      者，甲方（即原告）得不經催告，亦無須先期通知，隨時
      終止本合約，並收回茶園：(6)將本茶園頂讓或出租他人或
      轉託他人代耕者」，故原告與簡三榮之租賃契約既已約定
      租賃權不得轉讓，則不論原告是否已依上開約定對訴外人
      簡三榮終止租約，被告均不得以其受讓簡三榮之租賃權而
      對原告主張就系爭土地有正當占有權源，又被告亦無法證
      明原告已收受被告之租金而另與被告成立租賃關係，是被
      告抗辯：其基於受讓租賃權而有權占有土地云云並非有理
      ，原告主張：兩造間並無租賃關係，被告係無權占有等語
      為可採。
  (四)就被告抗辯：其所有房屋占用原告土地為33平方公尺，僅約
    系爭土地之0.0356% ，且作為廚房、餐廳及房間之一部使用
    ，若拆除將造成整棟房屋無法使用，所受之損害極重，而原
    告就受占用之土地並無任何利用，衡量雙方利益得失，原告
    提起本訴係權利濫用乙節，經查：
    1.按「民法第148 條第1 項所稱權利之行使，不得以損害他
      人為主要目的者，係指行使權利，專以損害他人為目的之
      情形而言，若為自己之利益而行使，縱於他人之利益不無
      損害，然既非以損害他人為主要目的，即無該條項規定之
      適用」（見最高法院79年度台上字第2768號判決要旨）。
    2.查被告占用系爭土地A 、B 、C 、D 、E 部分之面積分別
      為8043、172 、33、245 、231 平方公尺，並分別作為種
      植樹木、水池、房屋、草地、道路之用，其中C 部分之原
      地上建物係由被告自簡三榮處受讓取得事實上處分權，其
      後又增建為現所使用之房屋，房屋占有系爭土地33平方公
      尺，房屋其餘部分則另占用鄰地41之116 地號及34地號土
      地，而被告使用系爭土地之全部範圍既含以上A 至E 部分
      ，共計高達8724平方公尺，原告因此所不能利用之土地即
      達8724平方公尺，非僅被告所指之部分房屋面積33平方公
      尺。而該C 部分之房屋雖係供被告作為廚房、餐廳及房間
      之一部使用，然原告之土地係遭簡三榮違約將租賃權讓與
      被告，致原應為茶園使用之系爭土地遭被告為其他目的之
      使用，顯不符原告出租土地之目的。原告行使物上請求權
      可取回之土地利益既有8724平方公尺之多，被告又係於未
      經原告同意下擅自受讓租賃權，是原告依法請求被告拆屋
      還地雖足使被告喪失占有利益，然原告並非專以損害他人
      即被告為主要目的，實無被告所指權利濫用之謂，是被告
      抗辯：原告提起本訴係權利濫用云云即非有理。
  (五)按「所有人對於無權占有其所有物者，得請求返還之。對於
    妨害其所有權者，得請求除去之」，民法第767 條前段及中
    段定有明文。綜上所述，被告之抗辯既非正當，從而，原告
    基於前開法條之所有物返還請求權及所有權妨害除去請求權
    ，請求被告應將系爭土地上如附圖所示41-152C 部分之房屋
    （面積33平方公尺）拆除，並將如附圖所示41-152A 部分（
    面積8043平方公尺）、41-152B 部分之水池（面積172 平方
    公尺）、41-152D 部分之草地（面積245 平方公尺）、41-1
    52E 部分之道路（面積231 平方公尺），共計8724平方公尺
    之土地返還予原告洵屬有據，自應准許。
四、兩造分別陳明願供擔保請准宣告假執行及免為假執行，經核
    均無不合，爰分別酌定相當之擔保金額准許之。
五、訴訟費用負擔之依據：民事訴訟法第78條。
中　　華　　民　　國　　96　　年　　8 　　月　　14　　日
                  民事第一庭    法　官　郭琇玲
以上正本係照原本作成
如對本判決上訴，須於判決送達後20日內向本院提出上訴狀。
中　　華　　民　　國　　96　　年　　8 　　月　　14　　日
                                書記官  游  誼
